臺灣高等法院花蓮分院民事判決　　　　　100年度重上字第1號
上　訴　人　戊○○
訴訟代理人　簡燦賢律師
被上訴人　　甲○○
訴訟代理人　陳信伍律師
上列當事人間請求租佃爭議事件，上訴人對於中華民國99年11月
12日臺灣臺東地方法院99年度訴字第8號第一審判決提起上訴，
本院於100年9月15日言詞辯論終結，判決如下：
    主  文
原判決廢棄。
被上訴人第一審之訴駁回。
第一、二審訴訟費用由被上訴人負擔。
    事實及理由
壹、程序方面：
    按出租人與承租人間因耕地租佃發生爭議時，應由當地鄉（
    鎮、市、區）公所耕地租佃委員會調解；調解不成立者，應
    由直轄市或縣(市)政府耕地租佃委員會調處；不服調處者，
    由直轄市或縣(市)政府耕地租佃委員會移送該管司法機關，
    司法機關應即迅予處理，並免收裁判費用。前項爭議案件非
    經調解、調處，不得起訴，耕地三七五減租條例（下稱同條
    例）第26條第1項、第2項前段定有明文。經查：被上訴人以
    ：上訴人所承租其所有座落臺東縣壬○○鄉○里段375地號
    土地（下稱系爭耕地），有違反同條例第16條應自任耕作之
    規定，主張臺東縣壬○○鄉公所於民國93年5月25日所核發
    壬○○鄉東麻鄉原字第0930005478號臺灣省臺東縣私有耕地
    租約（見原審卷第129頁：該租約影本，下稱系爭耕地租約
    ）應為無效，而申請調處。嗣經臺東縣政府耕地租佃委員會
    調處不成立後，臺東縣政府以99年1月6日府地權字第099300
    0279號函移送原審處理（見原審卷第2頁），據此，被上訴
    人起訴程序應屬合法，合先敘明。
二、按當事人固不得於第二審程序提出新攻擊或防禦方法。但對
    於在第一審已提出之攻擊或防禦方法為補充者，或不許其提
    出顯失公平者，則不在限，民事訴訟法第447條第1項第3款
    、第6款定有明文，再者，民事訴訟法第447條第1項第6款雖
    未就如何判斷顯失公平提供具體標準，然本院認為，確定判
    決有將抽象的實體法上法律效果，具體化為兩造間權利義務
    之機能。易言之，確定判決關於訴訟標的法律關係之判斷，
    係以實體法之法律效果為基礎，加入訴訟法之成分所得出之
    結論，當事人於訴訟程序中所為各種攻擊或防禦方法，即在
    提供法院有關如何具體化實體法權利義務之訴訟資料，故判
    斷禁止當事人於第二審提出新攻擊或防禦方法，是否顯失公
    平，自應同時從實體法與訴訟法之意旨，依個別事件狀況判
    斷，是否符合公平正義。上訴人在原審固主張主、次建物是
    經過癸○○的同意，再於本院先是提出主、次建物約57年間
    因遭遇颱風茅草屋倒塌後，上訴人先父母經子○○之父母丙
    ○○、丑○○○同意，在原址翻修系爭主、次建築物以供居
    住。復依本院調查之證人辛○○等人之證述，主張管理系爭
    耕地係癸○○長男寅○○，且經家族授權管理佃租事宜，自
    有權同意上訴人之父在系爭耕地上修建主、次建物等，無非
    係就上訴人在原審所主張系爭房屋為原出租人所同意興建之
    攻擊防禦方法為補充，且如不許其提出，顯失公平，核屬民
    事訴訟法第447條第1項但書第3款、第6款規定情形，自應准
    許之。
貳、實體部分：
甲、兩造之主張
一、上訴人方面
  (一)、陳述：除與原審判決記載相同，茲予引用者外，補稱：
  １、本件上訴人年邁又不識字，在原審時因自信先父母在系爭
      耕地上之房屋均經地主同意後始建築，且事過4、50年，
      年代久遠，豈有嗣後取得所有權之地主以此為由要收回土
      地之理，而深認自己有理，僅概略向訴訟代理人陳述是經
      地主同意始建築房屋之事實，原審訴訟代理人應是根據文
      書資料上原地主姓名為癸○○，而僅主張係經地主癸○○
      同意建屋等語。嗣經一審判決上訴人敗訴後，上訴人全家
      將流離失所，家人陷入愁雲慘霧遑遑不可終日之困境後，
      經上訴人子女提醒應深入了解事實並仔細向訴訟代理人詳
      述整個事實過程。上訴人乃努力仔細回憶當時，並探詢知
      情之長輩後，將整個事實過程詳細向二審訴訟代理人說明
      ，故上訴理由狀所述與原審訴訟代理人之陳述自有簡繁不
      同，並非臨訟編造，此首先要加以澄清。
  ２、上訴人就系爭耕地耕作經過為：上訴人之先父卯○○原住
      彰化縣辰○鄉，後遷居臺東，於38年間經友人己○○（原
      來受地主癸○○委託管理系爭耕地者）介紹，向地主癸○
      ○承租系爭耕地耕作，當時系爭耕地全是大小石頭，經上
      訴人先父胼手胝足搬離石頭改良土質後始能耕作。當時亦
      獲地主癸○○同意，在其上蓋一茅草屋供全家居住。嗣耕
      地三七五減租條例於40年訂定，上訴人先父乃向地主癸○
      ○央求，獲其同意而於42年1月1日訂立三七五租約，租期
      至47年12月31日。嗣租期屆滿雖未再簽立租約，但50年間
      政府主動清查三七五租約登記情形，由臺東縣政府核定延
      長6年，期間自50年1月1日延至55年12月31日止，因系爭
      耕地始終由上訴人先父卯○○繼續耕種，該租約視為不定
      期租賃。癸○○嗣於54年間死亡，系爭耕地由子○○繼承
      （當時子○○僅4歲，實際上均由其父母丙○○、丑○○
      ○管理），上訴人先父卯○○復於57年10月26日死亡，上
      訴人繼承前開租賃權，繼續於系爭耕地上耕作，而繼受該
      項租賃當事人之權利義務。嗣子○○將系爭耕地所有權讓
      與巳○建設股份有限公司（下稱巳○公司），巳○公司又
      以買賣為原因，於88年6月17日將系爭耕地所有權應有部
      分10,000分之2,200移轉登記予被上訴人，再由訴外人午
      ○○於95年7月20日因承受強制執行事件之債務人巳○公
      司、被上訴人所有之系爭耕地，嗣午○○將系爭耕地賣予
      被上訴人，並於97年12月30日為所有權移轉登記在案。惟
      依同條例第25條之規定以及最高法院69年度臺上字第546
      號裁判要旨及51年臺上字第2629號判例要旨，該租約對受
      讓人均應繼續有效存在等情，亦為原審所至認。
  ３、系爭主、次建物存在之緣由：上訴人之父因係從西部遷居
      臺東，故在臺東並無房屋居住，於地主癸○○同意於系爭
      耕地耕作同時，亦經地主癸○○首肯，而於系爭主建築物
      （即在系爭土地上之木造瓦房，面積約111.7平方公尺，
      見原審卷第47頁：該建物翻拍照片影本）之位置，搭蓋一
      棟茅草屋居住。至約57年間因遭遇颱風茅草屋倒塌後，上
      訴人先父母經子○○之父母丙○○、丑○○○同意，在原
      址翻修系爭主建築物以供居住，並使用門牌號碼為：臺東
      縣壬○○鄉未○村舊未○22號之1迄今。另系爭次建築物
      （即在系爭土地上之木造瓦房，面積約69平方公尺，見原
      審卷第47頁：該建物翻拍照片影本），係50年間經地主癸
      ○○同意所建築，原作為豬寮使用，嗣於57年前後經子○
      ○之父母丙○○、丑○○○同意修建後居住，亦使用門牌
      號碼為：臺東縣壬○○鄉未○村舊未○22號之1迄今。此
      亦有上訴人先母申○○○原設籍在臺東縣壬○○鄉舊未○
      15號，於57年7月1日因門牌調整為：同鄉舊未○22號；上
      訴人原設籍在同鄉舊未○22號，於59年6月19曰因住址變
      更創立新戶為：同鄉舊未○22號之1之戶籍資料可憑。並
      有臺灣電力公司臺東區營業處87年3月4日以臺東業核代字
      第J8700099號函申○○○內載：「…二、經查貴戶原始憑
      證已逾保存年限，業經銷毀，無法發給用電證明，惟為便
      利貴戶需要，茲依據本公司現存電腦查詢檔之記載資料，
      提供下列用電資料，僅供參考，復請查照。貴戶用電電號
      ：00000000000。登載用電地址：壬○○鄉舊未○22號。
      裝表供電年月：民國58年11月」在卷可憑（見原審卷第73
      頁：該函影本）。
  ４、系爭主建築物於耕地三七五減租條例制定前即已存在，嗣
      於57年翻修亦經出租人同意，已如前述，自不影響系爭主
      建築物已存在後所訂立之三七五租約之效力。另系爭次建
      築物亦係經地主癸○○同意於50年間所建築，嗣於57年前
      後再經子○○之父母丙○○、丑○○○同意修建後居住，
      揆諸上開耕地三七五減租條例第16條規定之精神，租約亦
      不當然無效。
  ５、系爭耕地上系爭主、次建物於57年修建後，所有權人為子
      ○○，但因子○○年幼，前來收租者均為其母丑○○○，
      60年間上訴人曾向丑○○○要求訂立租約，丑○○○表示
      上訴人在系爭耕地上有建物，登記租約可能有問題，不要
      去登記租約，但她願意把系爭耕地租予上訴人繼續耕作。
      依此事實，丑○○○已代理子○○與上訴人另成立租賃關
      係之合意。再依最高法院51年台上字第2629號判例：「耕
      地三七五減租條例第6條第1項載『本條例施行後耕地租約
      應一律以書面為之，租約之訂立、變更、終止或換訂，應
      由出租人會同承租人申請登記』云云，係為保護佃農及謀
      舉證上便利而設，非謂凡租約之訂立、變更、終止或換訂
      ，須經登記，始能生效。」之意旨，此丑○○○已代理子
      ○○與上訴人另成立租賃關係之合意，雖未為三七五租約
      之登記，仍合法有效成立。
  ６、被上訴人雖抗辯上訴人於臺灣臺東地方法院（下稱臺東地
      院）88年度東簡字第245號確認承租耕地事件中，從未提
      起「丑○○○已代理子○○與上訴人另成立租賃關係」之
      情形云云。然上開民事事件上訴人亦委任律師為訴訟代理
      人，亦僅概略陳述上訴人與子○○間確有租賃關係存在，
      而詳細事實則由律師主張之，故亦有疏未向律師詳述事實
      之情形存在。此由上開民事事件判決中律師及法院，始終
      將癸○○誤認為係子○○之父，而於判決中記載「原告起
      訴主張：臺東縣壬○○未○段55之2地號土地面積1.0573
      公頃，原為被告子○○之父癸○○所有…」、「本件原告
      起訴主張被告子○○之父癸○○於44年1月1日將其所有坐
      落臺東縣壬○○未○段55之2地號耕地，出租予原告之父
      卯○○耕種…」，可見一般。自不能因上訴人委任之律師
      在前開民事事件中疏未主張，即謂上訴人於本件之主張係
      臨訟編造云云。
  ７、上訴人於上訴理由狀陳述：「地主癸○○同意於系爭耕地
      耕作同時，亦經地主癸○○首肯，而於系爭主建築物之位
      置，搭蓋一棟茅草屋居住。至約57年間因遭遇颱風茅草屋
      倒塌後，上訴人先父母經子○○之父母丙○○、丑○○○
      同意，在原址翻修系爭主建築物以供居住，並使用門牌號
      碼為：臺東縣壬○○鄉未○村舊未○22號之1迄今。系爭
      次建築物，係50年間經地主癸○○同意所建築，原作為豬
      寮使用，嗣於57年前後經子○○之父母丙○○、丑○○○
      同意修建後居住，亦使用門牌號碼為：臺東縣壬○○鄉香
      I蘭村舊未○22號之1迄今」、「本件系爭耕地上系爭主、
      次建物於57年修建後，所有權人為子○○，但因子○○年
      幼，前來收租者均為其母丑○○○，60年間上訴人曾向丑
      ○○○要求訂立租約，丑○○○表示上訴人在系爭耕地上
      有建物，登記租約可能有問題，不要去登記租約，但她願
      意把系爭耕地租予上訴人繼續耕作」等事實。係在主張：
  (1)、系爭主、次建築物，原均經地主癸○○同意後興建，且事
      後整修時亦均經當時年幼地主子○○之父母丙○○、丑○
      ○○同意，自無不自任耕作之情形。
  (2)、事後系爭耕地之所有權人子○○，均委任其母丑○○○前
      來收取地租，而由丑○○○代理子○○與上訴人另成立租
      賃關係之合意；況子○○之父丙○○並無不同意見，自無
      被上訴人所指未合法代理之情形。
  ８、100年4月14日之準備程序，庭上雖已依上訴人聲請傳訊證
      人丙○○夫婦，惟丙○○夫婦不知因何緣故，並未據實陳
      述事實，而將其等原同意上訴人蓋房子之事，推給其兄嫂
      ，然因其兄嫂均已過世，而無法傳訊其兄嫂作證。經上訴
      人再努力思索發現另有當初地主委託管理土地之己○○，
      及鄰居乙○○、辛○○、庚○○等人，均知悉整個事實過
      程。
  ９、由癸○○家族系統可知，丙○○為癸○○之四男，子○○
      則為丙○○之次男，則丙○○顯然有其他兄弟。而證人辛
      ○○等人所證述管理系爭耕地之寅○○議員，應是丙○○
      之兄弟，且經家族授權管理佃租事宜，自有權同意上訴人
      之父在系爭耕地上建屋使用。
  １０、綜上所述，上訴人於57年間之耕地租約既非無效，且嗣後
      又業與出租人合意另行成立租約，則上訴人至91年12月31
      日間繼續使用該耕地，及經上訴人單方申請變更登記之系
      爭耕地租約，均應屬有效存在。原審不察，採信被上訴人
      之主張，諭知「確認臺東縣壬○○鄉○里段375地號（面
      積6576.51平方公尺），經臺東縣壬○○鄉公所於93年5月
      25日所核發壬○○鄉東麻鄉原字第0930005478號臺灣省臺
      東縣私有耕地租約無效」，確有不當。
  (二)、聲明：
  １、原判決廢棄。
  ２、被上訴人在第一審之訴駁回。
  ３、第一、二審訴訟費用由被上訴人負擔。
二、被上訴人方面
  (一)、陳述：除與原審判決記載相同，茲予引用者外，補稱：
  １、本件上訴理由主張：先經地主癸○○首肯，於系爭主建築
      物之位置蓋一棟茅草屋居住，至57年間，因遭遇颱風茅草
      屋倒塌後，上訴人先父母經子○○之父母丙○○、丑○○
      ○同意，在原址翻修系爭建物云云，惟查，上訴人於原審
      係主張系爭耕地上之系爭主、次建築物，均經原出租人癸
      ○○同意，而由卯○○於57年間新建或增建等情，嗣經原
      審查明癸○○係於54年1月24日死亡，癸○○根本無法在
      死後之57年間同意上開事項，乃又改為上開「上訴人先父
      母經子○○之父母酉○○、丑○○○同意，在原址翻修系
      爭建物」之主張，是上開主張是否可採，至為灼然。
  ２、上訴理由又認為依據72年12月23日修正前之耕地三七五減
      租條例第16條但書規定「但在本條例施行前發生者，其轉
      租及未轉租部分，由現耕人及原承租人分別與出租人換訂
      租約，至原訂租約期滿之日為止。承租人因服兵役致耕作
      勞力減少而將承租耕地全部或一部託人代耕者，不視為轉
      租」，而導出在耕地三七五減租條例施行前之不自任耕作
      或轉租，並不當然無效之結論。惟查，依上開規定，完全
      在規定有關「轉租」之情形，對照後段之承租人服兵役之
      情形，益可知係僅就是否有由他人耕作之「轉租」情形規
      定，並不及於「在耕地上建築房屋不自任耕作」之情形，
      不自任耕作部分，顯係上訴人自行加載，不知從何而來。
      且上開但書亦指明，「但在本條例施行前發生者，其轉租
      及未轉租部分，由現耕人及原承租人分別與出租人換訂租
      約，至原訂租約期滿之日為止」，與耕地三七五減租條例
      契約之效力不同。
  ３、上訴人主張於60年間，上訴人曾向丑○○○要求訂立租約
      丑○○○表示上訴人在系爭耕地上有建物，登記租約可能
      有問題不要去登記，但她願意把系爭耕地租予上訴人繼續
      耕作，依此事實，丑○○○已代理子○○與上訴人另成立
      租賃關係之合意云云，惟查，上開主張瑕疵甚多：
  (1)、上訴人前主張「上訴人先父母經子○○之父母丙○○、丑
      ○○○同意，在原址翻修系爭建物」，此處續約，竟僅有
      丑○○○，而未見丙○○，此與一般民俗及常情有違。且
      未成年人之法定代理人為父母，為何僅由丑○○○代理？
      如此是否為合法代理？
  (2)、耕地租約之登記，只要土地所有權人同意，縱令有在耕地
      上建築房屋，亦無不能登記之問題。若確有（被上訴人否
      認有該情形）「上訴人曾向丑○○○要求訂立租約，丑○
      ○○表示上訴人在系爭耕地上有建物，登記租約可能有問
      題不要去登記」之情形，顯然丑○○○當時僅係應付敷衍
      上訴人，而其真意係不願訂立三七五減租條例之租約，至
      為顯然。蓋因登記之後對伊不利，丑○○○如何願同意再
      訂租約？
  (3)、上訴人於臺東地院88年東簡字第245號確認承租耕地事件
      中，從未提起「丑○○○已代理子○○與上訴人另成立租
      賃關係」之情形，顯見上訴人上開「丑○○○已代理子○
      ○與上訴人另成立租賃關係之合意」之主張，係臨訟編造
      ，不足採信。
  ４、上訴人又請求傳訊乙○○、辛○○、庚○○，即上訴人之
      鄰居，證明當時丙○○夫妻確曾同意上訴人在系爭土地上
      蓋房子云云，惟經乙○○、辛○○、庚○○等人作證，似
      均認為係癸○○之子「寅○○」同意上訴人蓋房子，而丙
      ○○作證時稱，當時有關佃農的事，以前都是伊的「兄嫂
      」跟他們接觸，兄嫂過世之後，都是姪女「戌○○」處理
      ，顯然與上開證人所述不符，且系爭土地之所有權人原為
      癸○○，之後由丙○○之子子○○繼承，若確有同意上訴
      人之先父母在系爭土地上蓋房子，也應由土地所有權人子
      ○○之法定代理人丙○○、丑○○○同意，始有合法之代
      理，惟丙○○已到庭作證，明確證述『我不同意給他們把
      草房換成現在的房子』等語，則其餘之人均非合法之法定
      代理人，縱有同意（上訴人仍認為無法證明），亦均屬無
      權代理，如何能認為係屬合法，而將不利益加諸土地所有
      權人之身上？
  ５、系爭土地在上訴人之先父母蓋草房或57年蓋現在之房屋時
      ，租賃契約即屬無效。系爭土地由子○○繼承之後，依上
      開判決意旨，除非與子○○另行成立租賃關係之合意外，
      否則租賃契約仍屬無效。子○○之法定代理人丙○○已到
      庭證述不同意上訴人之先父母蓋目前之房屋。
  (二)、聲明：
  １、上訴駁回。
  ２、第二審訴訟費用由上訴人負擔。
乙、兩造爭執之要旨
一、被上訴人起訴主張：
    上訴人所承租被上訴人所有系爭耕地上，於57年間蓋有系爭
    主建物（面積111.7平方公尺）、系爭次建物（面積69平方
    公尺），使用門牌號碼為：臺東縣壬○○鄉未○村舊未○22
    號之1之木造瓦房各1棟，上訴人已違反耕地三七五減租條例
    第16條應自任耕作之規定，故建築該建物時之耕地租約應屬
    無效，且嗣後繼續存在或經變更登記之租約，亦均應無效。
    故臺東縣壬○○鄉公所於93年5月25日所核發以巳○公司、
    被上訴人為出租人；上訴人為承租人，租賃期間：自92年1
    月1日起至97年12月31日止之壬○○鄉東麻鄉原字第0930005
    478號臺灣省臺東縣私有耕地租約亦應為無效。爰依同條例
    第16條第1項、第2項之法律關係起訴，並聲明求為判決：確
    認系爭耕地經臺東縣壬○○鄉公所於民國93年5月25日所核
    發壬○○鄉東麻鄉原字第0930005478號臺灣省臺東縣私有耕
    地租約無效等語。
二、上訴人則以：
    系爭耕地上之系爭主、次建物，均經原出租人癸○○家族同
    意，而由卯○○（即上訴人之父）於57年間新建或增建，以
    供居住之用迄今。上開建物合計之面積（即180.7平方公尺
    ）僅為系爭耕地面積（即6576.51平方公尺）之百分之2.7，
    並不足影響上訴人自任耕作之事實。上訴人一生耕作於系爭
    耕地、對該地有深厚感情。而被上訴人在臺東縣壬○○鄉公
    所調處期間，曾要求上訴人需以乙種建築用地公告現值百分
    之10之標準支付租金，惟上訴人一生務農、看天吃飯，實無
    力支付該高額之租金等語置辯。並聲明求為判決：駁回被上
    訴人之訴等語置辯。
丙、下列事實為兩造所不爭執（原審卷第276至283頁，本院卷第
    117頁），自應堪信為真實，本院爰逕採為辯論及判決之基
    礎。
一、系爭耕地（即臺東縣壬○○鄉○里段375地號土地）所有權
    之移轉及承租之經過：
  (一)、訴外人癸○○（即訴外人子○○之祖父）就其所有系爭耕
      地（地目：），於42年1月1日依耕地三七五減租條例規
      定，與卯○○（即上訴人之父）訂立耕地租賃契約，租期
      期間自42年1月1日起至47年12月31日止，並經臺東縣壬○
      ○鄉公所登記在案（原審卷第259頁：癸○○之除戶謄本
      ，同卷第214頁、第222頁：子○○之戶籍查詢資料，同卷
      第269頁：卯○○之戶籍登記簿影本，同卷第101頁至第10
      2 頁：該租約影本，同卷第117頁：該土地登記簿謄本影
      本）。而前揭租約屆滿後，依當時耕地三七五減租條例第
      20條之規定，該租約應視為繼續存在。
  (二)、於50年間經政府主動清查三七五減租之租約登記情形，並
      由臺東縣政府核定延長前揭租約之期間自50年1月1日起至
      55年12月31日止（原審卷第41頁：臺東地院88年度東簡字
      第245號確認承租耕地事件判決書影本參照）。
  (三)、1.癸○○死亡後，子○○因繼承而取得前揭土地所有權登
        記（原審卷第259頁：除戶謄本影本。同卷第117、120
        頁：該土地登記簿影本），並因繼承而承繼前揭租約之
        法律關係。
      2.前揭租約因上開土地（即臺東縣壬○○鄉○○段55之2
        地號）於56年9月2日分割出同鄉○○段55之5地號（地
        目為旱）後，而繼續存在於分割後之同段55之5地號土
        地上（原審卷第108頁：土地登記簿影本，同卷第117頁
        ：該土地登記簿影本）。
      3.卯○○於57年10月26日死亡（原審卷第269頁：戶籍登
        記簿影本）後，上訴人亦因繼承而承繼前揭租約之法律
        關係。
  (四)、1.子○○於85年6月6日以買賣為原因，將前揭土地（即臺
        東縣壬○○鄉○○段55之5地號）於85年6月17日移轉所
        有權登記予訴外人巳○公司（原審卷第108頁：該土地
        登記簿影本）。
      2.上訴人依同條例第25條「在耕地租期屆滿前，出租人縱
        將其所有權讓典與第三人，其租佃契約對於受讓受典人
        仍繼續有效，受讓受典人應會同原承租人申請為租約變
        更之登記。」之法律關係，向巳○公司提起臺東地院88
        年度東簡字第245號確認承租耕地事件，經同院以：「
        …租賃期限屆滿後，承租人仍為租賃耕地之耕作收益，
        而出租人不即表示反對之意思者，依耕地減租條例第1
        條，適用民法第451條之規定，視為以不定期限繼續契
        約。本件癸○○於42年1月1日將其所有同段55之2地號
        耕地，出租予卯○○耕種，租期雖於47年12月31日屆滿
        （50年間政府主動清查三七五租約登記情形，由臺東縣
        政府核定延長6年，而自50年1月1日延至55年12月31日
        止），既仍由卯○○繼續耕種，揆諸前開規定，該項租
        約視為不定期租賃。癸○○嗣於54年間死亡，系爭土地
        由被告子○○繼承，卯○○復於57年10月26日死亡，原
        告戊○○繼承前開租賃權，繼續於系爭土地上耕作，訴
        外人子○○亦繼受該項租賃當事人之權利義務，亦屬明
        確。再按，租約之登記係為保護佃農及謀舉證上之便利
        而設，非謂凡租約之訂立、變更、終止或換訂，須經登
        記，始得生效，最高法院51年度台上字第2629號判例可
        資參照。在耕地租期屆滿前，出租人縱將其所有權讓典
        與第三人，其租佃契約對於受讓受典人仍繼續有效，受
        讓受典人應會同原承租人申請為租約變更之登記，耕地
        三七五減租條例第25條亦有明文。系爭同段55之5地號
        土地既係於56年8月自同段55之2地號土地分割而來，則
        前開租賃契約之效力，自應及於分割後之系爭55之5地
        號土地。且依照前開判例意旨，該項租賃效力亦不因未
        經登記而受影響…。」（原審卷第41頁：該份判決書影
        本）。據此，該判決係認為：55年12月31日以後，卯○
        ○（即上訴人之父）雖未就同段55之5地號土地（即系
        爭耕地重測前之地號）訂立書面之耕地租約，但仍應視
        為不定期租賃，且癸○○、卯○○死亡後，子○○（即
        癸○○之繼承人）、上訴人既分別為其等之繼承人，即
        應因繼承而承繼該耕地租約之法律關係，縱巳○公司嗣
        後受讓該土地之所有權，則上訴人前揭不定期限之耕地
        租約，對巳○公司仍應繼續存在，復判決：「確認原告
        就被告巳○公司所有臺東縣壬○○鄉○○段55之5地號
        土地，有耕地三七五減租條例第25條所定之租佃關係存
        在。被告應依母地號即同上段55之2地號原承租人卯○
        ○與出租人癸○○於民國42年1月1日所訂立之租約同一
        條件，按現有土地面積與原有土地面積比例核算租額後
        ，與原告訂立新租約，並會同原告向同縣壬○○鄉公所
        申請為租約變更之登記及向同縣壬○○鄉地政事務所為
        三七五租約之登記。」（原審卷第37頁：該份判決主文
        ）。
  (五)、1.巳○公司以買賣為原因，於88年6月17日將前揭土地所
        有權應有部分10,000分之2,200移轉登記予被上訴人（
        原審卷第109頁：該土地登記簿影本）後，巳○公司對
        前揭土地所有權應有部分僅餘10,000分之7,800。
      2.前揭未○段55之5地號土地，因重測後登記為臺東縣壬
        ○○鄉○里段375地號（即系爭耕地）。
  (六)、按「耕地租約有下列情形之一者，應申請租約變更登記：
      一、出租人將耕地之一部或全部轉讓或出典與第三人者。
      三、承租人死亡，由現耕繼承人繼承承租權者。七、耕地
      經分割、合併或其他標示變更者。」，臺灣省耕地租約登
      記辦法第1項第1款、第3款、第7款分別定有明文。
      1.臺東縣壬○○鄉公所就巳○公司、被上訴人所有之系爭
        土地（即壬○○鄉○里段375地號，面積6576.51平方公
        尺），依據土地法及臺灣省私有耕地租用辦法第1項第1
        款、第3款、第7款暨其有關係法令之規定，於93年5月
        25日核發之壬○○鄉東麻鄉原字第0930005478號臺灣省
        臺東縣私有耕地租約內載：(1)出租人為：巳○公司、被
        上訴人。承租人為：上訴人。(2)租賃期間：自92年1月1
        日起至97年12月31日止共計6年（原審卷第129頁：該耕
        地租約影本，即系爭耕地租約）。
      2.前揭租約嗣經臺東縣政府於93年7月19日同意備查在案
        （原審卷第128頁：耕地三七五租約變更登記申請書影
        本）；
      3.復經臺東縣壬○○地政事務所在系爭土地登記謄本上為
        ：有三七五租約之註記（原審卷第162頁至第163頁：臺
        東縣政府93年9月8日府地籍字第0933027973號函影本、
        同卷第141頁：土地登記謄本）。
  (七)、1.訴外人午○○於95年7月20日因承受臺東地院94年度執
        字第7404號清償債務強制執行事件之債務人巳○公司、
        被上訴人所有之系爭土地，並於95年10月2日為所有權
        登記在案（原審卷第139頁：該土地異動索引、土地登
        記謄本。同卷第175頁：臺東地院於95年9月24日所核發
        東院和94年執地字7404第0000000000號不動產權利移轉
        證書影本）。
      2.午○○將系爭土地賣予被上訴人，並於97年12月30日為
        所有權移轉登記在案（原審卷第140至141頁：該土地異
        動索引、土地登記謄本）。
二、按「耕地租約於租期屆滿時，除出租人依本條例收回自耕
    外，如承租人願繼續承租者，應續訂租約。」（同條例第20
    條）、「在耕地租期屆滿前，出租人縱將其所有權讓典與
    第三人，其租佃契約對於受讓受典人仍繼續有效，受讓受典
    人應會同原承租人申請為租約變更之登記。」（同條例第25
    條）。「按耕地租約期滿時，如有耕地三七五減租條例第
    19 條第1項所列情形之一時，出租人不得收回自耕。不得收
    回自耕時，依同條例第20條即應續訂租約。是出租人拒絕續
    訂租約時，其租約應視為繼續存在。」（最高法院69年度臺
    上字第546號裁判要旨參照）。「耕地三七五減租條例第6
    條第1項載『本條例施行後耕地租約應一律以書面為之，租
    約之訂立、變更、終止或換訂，應由出租人會同承租人申請
    登記』云云，係為保護佃農及謀舉證上便利而設，非謂凡租
    約之訂立、變更、終止或換訂，須經登記，始能生效。」（
    最高法院51年臺上字第2629號判例要旨參照）。
  (一)、系爭耕地原為原出租人癸○○所有，嗣子○○因繼承而承
      繼該租約之法律關係，而系爭耕地先後經子○○因買賣而
      於85年6月17日移轉所有權登記予巳○公司；巳○公司因
      買賣而於88年6月17日移轉部分所有權登記予被上訴人；
      午○○因拍賣承受而於95年10月2日登記為所有權人；午
      ○○因買賣而97年12月30日移轉所有權予被上訴人，惟依
      前揭規定，該租約受讓人形式上均應繼續有效。
  (二)、兩造同意：原承租人卯○○（即上訴人之父）、上訴人（
      即現承租人）就系爭土地（含重測前之臺東縣壬○○鄉○
      ○段55之2地號，及未○段55之5地號分割前之母地號同段
      55之2地號）：
    1.無論係訂有書面之三七五減租條例耕地租約（含(1)原審卷
      第101頁至第102頁：租約期間自42年1月1日起至47年12月
      31日止；(2)經臺東縣政府核定延長前揭租約之期間自50年
      1月1日起至55年12月31日止；(3)同卷第129頁：期間自92
      年1月1日起至97年12月31日止）；或未訂立書面者（含48
      年1月1日起至49年12月31日止、56年1月1日起至91年12月
      31日止；自98年1月1日迄今之期間），依據前揭規定，其
      租約形式上對其均繼續存在。
    2.惟前揭各該期間之租約是否實質有效，或某期間之租約若
      無效時，是否會影響：其後繼續存在之租約、經變更登記
      之租約或系爭耕地租約之效力，則由法院判斷之。
三：系爭房屋之建築經過：
  (一)、建築時序表：
    1.系爭主建築物（即在系爭土地上之木造瓦房，面積約111.
      7平方公尺，原審卷第47頁：該建物翻拍照片影本）之位
      置，最早於38年間蓋有一棟茅草屋，約57年間遭遇颱風倒
      塌後，經卯○○（即上訴人之父）隨即於原址建築系爭主
      建築物以供居住，並使用門牌號碼為：臺東縣壬○○鄉未
      ○村舊未○22號之1迄今。
    2.系爭次建築物（即在系爭土地上之木造瓦房，面積約69平
      方公尺，原審卷第47頁：該建物翻拍照片影本）：係50年
      間所建築，原作為豬寮使用，嗣經卯○○於57年前後增建
      後，被告便搬入居住，亦使用門牌號碼為：臺東縣壬○○
      鄉未○村舊未○22號之1迄今（參原審卷第244頁：原審99
      年6月30日公務電話紀錄）。
  (二)、設籍時序表：
    1.申○○○（即上訴人之母）原設籍在臺東縣壬○○鄉舊未
      ○15號，於57年7月17日因門牌調整為：同鄉舊未○22號（
      第237頁：戶籍查詢資料）。
    2.上訴人原設籍在同鄉舊未○22號，於59年6月19日因住址
      變更創立新戶為：同鄉舊未○22號之1（原審卷第230頁：
      戶籍查詢資料）。
    3.臺灣電力公司臺東區營業處87年3月4日以臺東業核代字第
      J8700099號函申○○○內載：「…二、經查貴戶原始憑證
      已逾保存年限，業經銷毀，無法發給用電證明，惟為便利
      貴戶需要，茲依據本公司現存電腦查詢檔之記載資料，提
      供下列用電資料，僅供參考，復請查照。貴戶用電電號：
      00000000000。登載用電地址：壬○○鄉舊未○22號。裝
      表供電年月：民國58年11月」（原審卷第73頁：該函影本
      ）。
  (三)、被上訴人於98年10月8日以系爭土地（即臺東縣壬○○鄉
      ○里段375地號）上蓋有前揭建物，認上訴人有同條例第
      16條所規定不自任耕作之情形，主張系爭耕地租約（即壬
      ○○鄉公所93年5月25日所核發壬○○鄉東麻鄉原字第093
      0005478號臺灣省臺東縣私有耕地租約）無效，而向該鄉
      公所耕地租佃委員會聲請調解（原審卷第26至28頁：調解
      申請書影本）。
    1.經該鄉公所於98年7月28日會勘後，在會勘紀錄內會勘結
      果欄項記載：「經查本地號內確實有二棟木造瓦房主建築
      物（下稱系爭主建物）設籍未○村4鄰22-1號面積約111.7
      平方公尺。次要建築物物（下稱系爭次建物）約69平方公
      尺，現為居住使用。」（原審卷第46、47頁：該日會勘紀
      錄、該建物之翻拍照片影本）。
    2.前揭鄉公所於該日會勘後，於98年8月5日以東麻鄉原社字
      第0980008455號函上訴人，在說明欄第二點記載「旨揭地
      號土地經本所98年7月28日派員實地勘察，確認地號內有
      二棟木造瓦房建築面積共約180.7平方公尺現作為居住使
      用，查與出租人申請事項三之陳述內容吻合，請台端於文
      到日起20日內表示意見，如無不同意見或逾期未表示意見
      時，本所將本予權責准由出租人辦理租約無效之登記。」
      （原審卷第48頁：該函影本）。
    3.上訴人以意見書回覆該鄉公所，在該意見書說明欄第四點
      記載：「依貴所所查該地號內『有兩棟木造瓦屋建築物現
      作居住使用，與出租人（吳君，係指被上訴人）所申請租
      約無效認定案吻合』，早在先前本人之父及原地主癸○○
      於民國42年1月1日與原地主癸○○依『耕地三七五減租條
      例』訂立耕地租賃契約時，目前所見兩棟木造瓦房已經癸
      ○○同意後所建造，至今已56年，要不本人及本人之父要
      住何處，又水電要如何申請，故針對吳君向貴所所申請租
      約無效案係屬無稽之談，要逼本人走上絕路。」（原審卷
      第34至36頁：該意見書影本）
四、臺東縣租佃爭議調處委員會調處之經過：
    被上訴人以：上訴人在承租之系爭土地上蓋有系爭建物，認
    其已違反同條例第16條自任耕作之規定，系爭耕地租約應無
    效，經臺東縣政府：
  (一)、於98年11月18日召開第1次調處會議，在該會議紀錄第四
      點(五)陳述實地調查結果項下，經天○○（即臺東縣壬○○
      鄉公所本件承辦人員）陳述：「出租人（係指被上訴人）
      主張租約無效，地上建築二棟房屋是實（如照片）。」；
      第六點調處決議如下：調處不成立（原審卷第14至22頁：
      該會議紀錄影本）。
  (二)、於98年12月16日召開第2次調處會議，
    1.在該會議紀錄第四點(四)經辦人員陳述對本件爭議有關法令
      及處理意見項下記載：「1、依耕地三七五減租條例第3條
      第3項規定辦理【壬○○鄉公所轄區地主及佃農過少，無
      法成立耕地租佃委員會】，實地調查經壬○○鄉公所於第
      一次會議已具體說明，地上建築二棟房屋屬實（如照片）
      。2、前次調處會議中出租人主張依耕地三七五減租條例
      第16條規定：承租人應自任耕作，並不得將耕地全部或一
      部轉租於他人。承租人違反前項規定時，原訂租約無效，
      得由出租收回自行耕種或另行出租。3、所謂原訂租約無
      效，係指違反前項所訂原自任耕作或轉租之限制時，原訂
      租約無待於另為終止表示，當然向後失其效力，租賃關係
      因而歸於消滅而言。」。續處意見則記載：「98年11月18
      日召開第1次耕地租佃委員會，依陳委員亥○提議：對於
      承租人之地上物補償事宜，請出租人方面得先行協調，但
      經出租之代理人【陳信伍律師】說明，委員提議事項未於
      其授權範圍，調處不成立。」。
    2.第五點調處經過記載：被上訴人陳述：「承前主張租約無
      效，地上物部分同意補償予承租人，惟金額部分請承租人
      提出地上物補償明細表再議。」、上訴人陳述：「表示有
      意承購承租地」。
    3.第六點調處決議記載：(一)主文：調處不成立。(二)理由：出
      租人之代理人：「同意陳委員亥○之提議所述之補償費查
      估基準，予以補償系爭土地之地上物，惟不被承租人接受
      。」。上訴人代理人表示：「有意承購系爭土地」。經委
      員會決議：「雙方如達成協議請於15日內將買賣契約書送
      達縣府以利發給調處成立證明書；逾期未送達上開買賣契
      約書到府者，仍視調處不成立，全案移請地方法院處理。
      」（原審卷第5至12頁：該會議紀錄影本）。
五、兩造對卷內（含臺東地院88年度東簡字第245號確認承租耕
    地事件）之資料、函文等證據資料之形式真正，均不爭執，
    惟實質證明力，由法院判斷。
丁、得心證之理由
一、系爭耕地自原承租人卯○○（即上訴人之父）與癸○○（即
    原出租人）訂有自42年1月1日起至47年12月31日止之租約，
    並分別於50年1月1日至55年12月31日、92年1月1日至97年12
    月31日間變更租約之登記迄今（參兩造不爭執事項第二點所
    示），則各該期間之耕地租約，形式上均繼續存在，惟各該
    繼續存在之租約、經變更登記之租約或系爭耕地租約（即租
    賃期間自92年1月1日起至97年12月31日止），其等有否無效
    之情形，及對其後各該繼續存在租約或訂有書面租約之效力
    如何，乃為本件審酌之核心，核先敘明。
二、系爭耕地上存在系爭主、次建物乙情，業經臺東縣壬○○鄉
    公所於98年7月28日會勘屬實（原審卷第46、47頁：該日會
    勘紀錄、該建物之翻拍照片影本，另見兩造不爭執事項第三
    點(一)、(三)1.）。經查：
(一)、證人丙○○（即子○○之父親）於本院證述：（你父親叫什
    麼名字？）叫癸○○。（臺東縣壬○○鄉○里段375地號土
    地本來是什麼人的？）這都是我的大哥在處理。（土地在你
    父親過戶給你兒子的事情你知道嗎？）我父親在過世前就已
    經把他們分配好了，孫子、兒子都公平分配，這塊土地分給
    子○○。（這塊土地的佃農是何人知道嗎？）不知道，以前
    都是我的兄嫂跟他們接觸，兄嫂過世之後，都是我的姪女戌
    ○○處理。…（57年將草房子翻修成現在房子你是否知道？
    ）這個要問我兄嫂才知道，我在忙我鐵工廠的事業等語（見
    本院卷第58頁反面-59頁）。另證人丁○○○（即子○○之
    母親）於本院證述：（你公公叫什麼名字？）癸○○。（你
    有沒有兒子叫子○○？）有的。（臺東縣壬○○鄉○里段
    375地號土地本來是登記你公公名字，後來由你兒子訴外人
    子○○繼承，這你知道嗎？）因為我公公54年就過世，這事
    情都是我大伯在處理，不知道那年，我才知道我兒子繼承我
    公公的土地等語（見本院卷第60頁）。再參酌寅○○除戶戶
    籍資料可知，寅○○（於75年1月27日過世）係癸○○之長
    男，亦係丙○○之大哥，此有臺東縣壬○○鄉戶政事務所提
    供之除戶全戶戶籍資料可徵（見本院卷第110-113頁）。
(二)、又證人即上訴人鄰居乙○○（23年4月3日生）於本院證述：
    （你與戊○○何關係？）鄰居。（你住的地方離他多遠？）
    以前住在隔壁，現在住差大約2、3百公尺。（你知道戊○○
    所住的臺東縣壬○○鄉舊未○22號之1房屋是如何來的？）
    我以前與他父親是好朋友，也是鄰居，他的房子以前是草房
    ，被颱風吹倒，房子又重新蓋起來，地主叫寅○○，他們夫
    妻有去看，他們答應給他們重新蓋房子。（他答應你是聽寅
    ○○親自說的，還是聽戊○○所述？）我是親自聽寅○○自
    己說的。（同時你聽到他說時，有多少人在現場？）4、5個
    人，剛才來的在庭證人辛○○、庚○○及己○○都有在現場
    。（是在那個地方說這事情？）當時是颱風之後，地主寅○
    ○來看，大家在那邊聊天說的，地點就是在他現在蓋房子的
    地點。（你怎麼知道寅○○就是地主？）我知道，我以前住
    在公路旁，後來我發現寅○○說土地是他們的，我才向他們
    繳地租金。…（你剛才說要讓戊○○重新蓋房子，有沒有說
    要給他蓋多大，用什麼材料？）我不知道，我只知道要給他
    們蓋房子而已。（癸○○你認識嗎？）我不認識。（訴外人
    子○○你是否認識？）我不認識。（戊○○所租土地，以你
    所知，大約在那邊幾年？）我知道就61年了。…（你知道當
    時的地主有委託何人管理這土地？）我不知道，我只知道是
    寅○○來收租等語（見本院卷第79頁反面-80頁）。
(三)、另證人即上訴人鄰居辛○○（27年5月26日生）於本院證述
    ：（你認識戊○○嗎？）認識。…（你知道舊未○22之1號
    房子如何來你知道嗎？）我知道，那是當時竹造房子，後來
    因為竹造房子被颱風吹掉，他們又重新蓋房子，就是現在他
    們住的房子。（你知道他們蓋房子的土地如何來？）這土地
    是寅○○議員的。（你說寅○○議員的，為何是戊○○他們
    在蓋房子？）寅○○議員本身是在做議員及輾米場，我本身
    在種稻子，我當時找寅○○議員交稻子，他們正在談寅○○
    議員的土地要給上訴人蓋房子的事情，我剛好聽到。（你說
    他們在說租的土地要蓋房子的事情，是在那裡說的？）地點
    是在上訴人目前居住的地方。（當時有多少人在現場？）也
    有好幾個人要叫他買稻子，庚○○當時也在場，我印象深刻
    就是庚○○有在現場。（你剛才有說到他的草房，重新蓋現
    在的房子，那是什麼情形之下要蓋成現在的房子？）大概是
    在民國50幾年，颱風吹倒，當時也有很多人的房子被吹倒。
    …我有聽到他同意讓戊○○再把房子重新蓋起來等語（見本
    院卷第82-83頁）。
(四)、證人庚○○（22年10月4日生）於本院亦證述：（你認識戊
    ○○嗎？）認識，我們是同村的人。（你認識戊○○幾年？
    ）自從知道事情之後（台語，意指從小懂事以來）我就認識
    他，他父親過世時，我也有幫過忙。（他現在住的舊未○22
    之1號房子如何來，你知道嗎？）我知道事情的時候，房子
    已經在現場的地址。（過去這房子有何變化嗎？）以前是竹
    造房子，房子屋頂是用草蓋住，現在變成現在這房子，可是
    是颱風吹倒，戊○○將它蓋成現在這房子。（這房子土地如
    何來？）是寅○○的。（為什麼寅○○土地，他可以蓋房子
    ？）寅○○給他蓋，他才蓋的，當時寅○○是議員，而且也
    經營碾米廠，時常要來我們這邊收稻子。（戊○○本身有沒
    有在耕作？）戊○○本身在種田，他是在作寅○○符合三七
    五減租條例的土地。（當時你說遇到大颱風吹倒，你是如何
    知道寅○○議員要給他蓋房子？）因為寅○○經常到未○，
    他都有說起。（你聽到他在說的時候，是何時聽到，當時是
    何人在場？）我只記得寅○○收稻子的時候說到。（有在戊
    ○○倒掉的房子那邊說到蓋房子的事情嗎？）蓋的時候，寅
    ○○本身就在現場，他每2、3天就會到我們未○。（寅○○
    有沒有同意戊○○來翻修房子？）一定有同意，如果不同意
    ，他會阻止，寅○○是很好的人，很有同情心的人，不可能
    不同意他翻修房子。（當時在舊未○的土地，有沒有人幫寅
    ○○管理土地？）沒有，就是寅○○，他只是買收稻子、收
    租金，至於己○○我不知道有沒有幫他管理土地，他住在壬
    ○○。（這戊○○被颱風吹倒的房子與後來翻修的房子是否
    同一個地方？）我知道很像是原地，我有確定等語（見本院
    卷第84-85頁）。
(五)、綜上證人丙○○、丁○○○所述，有關癸○○整個家族收租
    及租佃事務的管理，應該都是由家族裡頭當縣議員之長男寅
    ○○所處理及決定，所有租佃事宜，包括收租金在內，應是
    全部家族人所授權，當然包括本案當時地主癸○○及訴外人
    子○○。是以再據證人乙○○、辛○○及庚○○所述，系爭
    主建物、增建系爭次建物，既經原出租人子○○之代理人寅
    ○○同意後始修建。只要土地所有權人同意，縱令有在耕地
    上建築房屋，亦無不自任耕作之問題，前揭於57年間應視為
    繼續存在之該耕地租賃契約，仍屬有效。證人丙○○另證述
    ：不同意上訴人之先父母蓋目前之房屋云云，核屬事後個人
    意見，不足為上訴人不利之認定。
三、被上訴人雖抗辯上訴人於臺東地院88年度東簡字第245號確
    認承租耕地事件中，從未提起「丑○○○已代理子○○與上
    訴人另成立租賃關係」之情形云云。然上開民事事件上訴人
    亦委任律師為訴訟代理人，亦僅概略陳述上訴人與子○○間
    確有租賃關係存在，而詳細事實則由律師主張之，故亦有疏
    未向律師詳述事實之情形存在。此由上開民事事件判決中律
    師及法院，始終將癸○○誤認為係子○○之父，而於判決中
    記載「原告起訴主張：臺東縣壬○○未○段55之2地號土地
    面積1.0573公頃，原為被告子○○之父癸○○所有…」、「
    本件原告起訴主張被告子○○之父癸○○於44年1月1日將其
    所有坐落臺東縣壬○○未○段55之2地號耕地，出租予原告
    之父卯○○耕種…」，可見一般。自不能因上訴人委任之律
    師在前開民事事件中疏未主張，即謂上訴人於本件之主張係
    臨訟編造云云。
四、綜上所述，上訴人於57年間之耕地租約既非無效，且單方申
    請變更登記之系爭耕地租約，均應屬有效存在。從而，被上
    訴人本於耕地三七五減租條例第16條第1項、第2項之規定，
    請求確認臺東縣壬○○鄉○里段375地號（面積6576.51平方
    公尺），經臺東縣壬○○鄉公所於93年5月25日所核發壬○
    ○鄉東麻鄉原字第0930005478號臺灣省臺東縣私有耕地租約
    無效，為無理由，不應准許。原審不察，為被上訴人勝訴之
    判決，自有未洽。上訴意旨，指摘原判決不當，求予廢棄改
    判，為有理由。自應由本院予以廢棄改判，如主文第2項所
    示。
五、兩造其餘攻擊、防禦方法及未經援用或進行調查之證據，經
    本院斟酌後，認為均不足以影響本判決之結果，自無予以調
    查或逐一詳予論駁之必要，附此指明。
據上論結，本件上訴為有理由，依民事訴訟法第450條、第78條
判決如主文。
中　　華　　民　　國　 100　　年　　9 　　月　　30　　日
                    民事庭審判長法  官  謝志揚
                                法  官  黃玉清
                                法  官  李水源
正本係照原本作成。
如不服本判決，應於收受送達後20日內向本院提出上訴書狀，其
未表明上訴理由者，應於提出上訴後20日內向本院補提理由書狀
（均須按他造當事人之人數附繕本）上訴時應提出委任律師或具
有律師資格之人之委任狀；委任有律師資格者，另應附具律師資
格證書及釋明委任人與受任人有民事訴訟法第466條之1第1項但
書或第2項（詳附註）所定關係之釋明文書影本。
中　　華　　民　　國　 100　　年　　9 　　月　　30　　日
　　　　　　　　　　　　　　　　書記官  陳有信
